臺灣高等法院臺中分院民事判決
111年度上字第410號
上  訴  人  黃智民  


訴訟代理人  林柏劭律師
被 上訴 人  信全國際有限公司


法定代理人  林宏山  


訴訟代理人  黃幼蘭律師
上列當事人間分配表異議之訴事件，上訴人對於中華民國111年6
月17日臺灣臺中地方法院111年度訴字第500號第一審判決提起上
訴，本院於111年11月2日言詞辯論終結，判決如下：
    主  文
上訴駁回。
第二審訴訟費用由上訴人負擔。
    事實及理由
一、被上訴人主張：
(一)上訴人黃智民（下稱上訴人）前對被上訴人信全國際有限公
    司（下稱被上訴人）聲請假扣押，經臺灣臺中地方法院（下
    稱臺中地院）108年度司裁全字第892號裁定准許，上訴人並
    查封被上訴人之財產，而被上訴人為聲請撤銷假扣押遂以提
    存金新臺幣（下同）1,785,000元（下稱系爭提存金）提供
    擔保。嗣上訴人向臺中地院訴請被上訴人清償借款，經臺中
    地院108年度訴字第3808號判決被上訴人應給付上訴人5,136
    ,417萬元及遲延利息（下稱系爭債權）確定在案（下稱本案
    判決），上訴人並以上開本案判決為執行名義聲請強制執行
    ，臺中地院執行處將之併入臺中地院109年度司執字第36122
    號返還借款強制執行事件（下稱系爭執行事件）程序分配，
    並將上訴人在本案判決確定之系爭債權，於民國110年12月3
    0日所製作之分配表（下稱系爭分配表）之 [表1]中，列為
    次序8債權人，且認定系爭債權為「第1順位動產質權，為優
    先債權」，上訴人因此依系爭分配表之 [表1]優先受償1,71
    4,457元。
(二)惟系爭分配表之[表1]用以分配之款項即系爭提存金1,785,0
    00元及其孳息1,496元，即被上訴人前依臺中地院108年度司
    裁全字第892號裁定，為撤銷上訴人所為之假扣押所提供之
    擔保，係被上訴人備作賠償上訴人因撤銷假扣押所受損害之
    用，假扣押債權人即上訴人依法所享有與質權人同一之權利
    者，以因撤銷假扣押所受之損害賠償請求權為限，亦即系爭
    提存金非為擔保假扣押債權人之本案請求，故不得將上訴人
    之本案債權即系爭債權變成就系爭提存金有所謂之質權。是
    系爭債權屬於一般債權，並非有質權擔保之債權，應於系爭
    分配表之 [表1]中改列為普通債權受分配，以減少被上訴人
    積欠之中央即財政部國稅局豐原分局之稅賦，是被上訴人就
    本件確有訴之利益，爰依強制執行法第41條規定提起分配表
    異議之訴等情。並聲明：臺中地院109年度司執字第36122 
    號強制執行事件，於110年12月30日所製作之分配表之 [表1
    ]，關於上訴人之分配順序，除執行費外，應改列普通債權
    受分配（原審為被上訴人勝訴之判決，上訴人聲明不服，提
    起上訴）。並答辯聲明：上訴駁回。
二、上訴人則以：最高法院歷來見解認為，原假扣押債權人就債
    務人撤銷假扣押而供之擔保，有與質權人同一權利而得優先
    受償，此參最高法院95年度台抗字第660號裁定及69年度台
    上字第2929號裁定可明。是本件被上訴人為撤銷假扣押所供
    之系爭提存金，經伊本案判決請求勝訴，伊就此一提存金自
    與質權人同一權利而取得優先受償，故系爭分配表之 [表1]
    項次8之分配金額並無違誤。至被上訴人提出臺中地院105年
    度訴字第2981號民事判決所援引之最高法院75年度第8次民
    事庭會議決議之意見，僅為抽象問題之討論，無具體個案可
    參，且問題之前提為因免假執行所提存之擔保物，與本件迥
    然不牟，自難比附援引。又縱依系爭分配表觀之，伊仍為不
    足額受償，被上訴人本件請求並無利益，被上訴人於其他債
    權人就系爭分配表無意見情況下，提起本件分配表異議之訴
    ，無權利保護之必要云云，資為抗辯。並上訴聲明：⒈原判
    決廢棄。⒉被上訴人在第一審之訴駁回。
三、兩造不爭執事項：
(一)上訴人尚未對被上訴人提起清償債款訴訟之前，先對被上訴
    人聲請假扣押，經臺中地院108年度司裁全字第892號裁定准
    許後，上訴人以該裁定查封被上訴人之財產，被上訴人為聲
    請撤銷假扣押，遂以系爭提存金供擔保。
(二)嗣後上訴人訴請被上訴人清償借款，經臺中地院以108年度
    訴字第3808號清償借款事件（下稱本案訴訟）受理，並判決
    勝訴確定在案，上訴人乃以本案判決為執行名義對被上訴人
    聲請強制執行，經臺中地院執行處將之併入系爭執行事件中
    分配。
(三)臺中地院民事執行處於110年12月30日製作之系爭分配表之[
    表1]中，將上訴人之系爭債權，列為次序8債權人，並認上
    訴人就系爭提存金有動產質權而得優先受償，且就系爭提存
    金可受分配金額為1,715,457元。
(四)被上訴人於111年2月7日就系爭分配表具狀聲明異議，經系
    爭執行事件司法事務官於111年1月24日以臺中地院111年司
    執字第36122號裁定駁回異議，被上訴人不服再提起異議，
    經臺中地院法官以111年度執事字第10號裁定駁回異議。
四、本件爭點：
(一)被上訴人提起本件分配表異議之訴有無權利保護必要？
(二)上訴人之本案判決確定之債權，就系爭提存金有無優先受償
    之權？
五、本院得心證之理由：
(一)被上訴人提起本件分配表異議之訴，有權利保護必要：
  ①按民事訴訟乃當事人於私法上之權利受侵害時，請求法院判
    決以保護其私權之程序，是原告之訴除已具備訴訟成立要件
    ，仍須有權利保護之必要，始有請求法院為利己判決之權利
    。而所謂權利保護之必要，即原告須有受判決之法律上利益
    ，法院始有保護其權利之必要。次按執行債務人提起分配表
    異議之訴，如不能減少自己未償債務之金額或增加可發還之
    分配餘額者，即欠缺保護必要之要件，應予駁回（最高法院
    109年度台上字第3154號判決要旨可參）。
  ②經查，上訴人以本案判決為執行名義，對被上訴人聲請強制
    執行，經臺中地院執行處將之併入系爭執行事件中分配，為
    兩造所不爭執，堪認被上訴人對上訴人負有本案判決所載債
    務即5,136,417萬元及自109年1月18日起至清償日止，按年
    息5%計算之利息（見原審卷第95頁）。又觀諸臺中地院民事
    執行處製作之系爭分配表之[表1]次序8記載「第1順位動產
    質權、優先、黃智民，債權利息318,739元（109年1月18日1
    10年4月14日，年利5％），債權原本5,136,417元，分配金額
    1,715,457元，不足額3,739,699元；項次9、10記載：次次
    優、財政部中區國稅局豐原分局、債權分別為524,885元、2
    ,295,814元，分配金額均為0元，不足額分別為524,885元、
    2,295,814元」，有系爭分配表在卷可稽（見原審卷第27、2
    9頁），故依系爭分配表之上開分配結果，上訴人可獲分配
    之數額為1,715,457元，雖仍有3,739,699元未獲清償，然如
    系爭分配表之 [表1]剔除上訴人上開第1順位動產質權優先
    分配金額1,715,457元，對於其餘各債權人之實際分配結果
    會有影響，亦即會減少被上訴人對其他債權人即財政部中區
    國稅局豐原分局之上述未償債務之金額，揆諸前開說明，被
    上訴人自有受判決之法律上利益，即有權利保護之必要。是
    上訴人抗辯被上訴人提起本件訴訟，無權利保護之必要，尚
    無足採。
(二)上訴人本案判決確定之系爭債權，就系爭提存金並無優先受
    償之權：
  ①上訴人前聲請對被上訴人之財產於1,785,000元內為假扣押，
    經臺中地院以108年度司裁全字第892號裁定准許，並聲請假
    扣押執行，經被上訴人於108年10月1日提供系爭提存金免為
    假扣押，嗣上訴人訴請被上訴人清償借款5,136,417元及遲
    延利息，獲本案判決勝訴確定後，以該確定本案判決為執行
    名義聲請強制執行，有臺中地院108年度司裁全字第892號民
    事裁定、108年10月1日中院麟(108)存字第1769號函及民事
    強制執行聲請狀影本等在卷可憑（見原審卷第101頁、第41
    頁、第43至49頁），且為兩造所不爭執，堪認屬實。
  ②按債務人因撤銷假扣押而供之擔保，係屬民事訴訟法第106條
    所稱其他依法令供訴訟上之擔保，依同條準用第103條第1項
    之規定，原聲請假扣押之債權人，固就該項供擔保之提存物
    ，與質權人有同一之權利。惟債務人為撤銷假扣押而供之擔
    保，係備供賠償假扣押債權人因撤銷假扣押而受損害之用，
    非為擔保假扣押債權人本案之請求，故假扣押債權人依法所
    享有與質權人同一之權利者，以因撤銷假扣押所受之損害賠
    償請求權為限。再者，最高法院75年度第8次民事庭會議針
    對「債權人就債務人因免假執行所提存之擔保物，有與質權
    人同一之權利。惟其質權效力所及之範圍是否只限於因免假
    執行所生之損害，抑應包括本案給付？」，係決議當僅認以
    「因免假執行而受之損害」為限，始有與質權人同一之權利
    ，不包括「本案之給付」在內，同認僅限於因免假執行所生
    之損害，始就債務人因免假執行所提存之擔保物，有與質權
    人同一之權利，而不包括本案之給付。同理，則就債務人因
    撤銷假扣押所提存之擔保物，假扣押債權人亦應僅限於撤銷
    假扣押所生之損害，始有與質權人同一之權利。
  ③上訴人雖另執最高法院95年度台抗字660號判決及69年度台上
    字第2929號裁定意旨，主張債權人如獲得本案請求之勝訴判
    決，即得執以請求該項擔保金優先受償等語（見原審卷第11
    5至117頁）。然查，假扣押係對債務人之財產禁止其處分，
    以保全將來債權人本案請求之強制執行為目的，假扣押之強
    制執行僅止於查封債務人之財產而已，故假扣押事件所執行
    假扣押債務人之財產，其所有權仍屬假扣押事件之債務人，
    僅其處分權受有限制而已，我國強制執行法係採債權人平等
    主義，除依其他法令之規定有優先受償之債權外，不因債權
    人聲請執行之先後或先聲請假扣押而有所差異，是如該假扣
    押未被撤銷，本案之請求獲得勝訴確定，債權人雖得以本案
    之勝訴確定判決為執行名義，對該被假扣押之債務人財產繼
    續實施強制執行，以求獲償，但對該被查封之財產並無優先
    受償權。若因債務人提供擔保而撤銷假扣押，反使本案之請
    求權對該代替被查封財產之擔保物有優先受償權，殊不合理
    ，故上訴人所執上開裁判見解為本院所不採。是以，假扣押
    債權人不得以屬普通債權之本案請求，就債務人為撤銷假扣
    押而提供之擔保，主張優先受償。
  ④本件上訴人係以本案判決確定，對被上訴人有請求清償借款5
    ,136,417元及遲延利息之系爭債權存在，而聲請強制執行，
    揆諸前揭說明，系爭債權既非「因免扣押而受之損害」，就
    系爭提存金即無與質權人同一之權利，自無優先受償之權。
    是被上訴人主張上訴人之系爭債權就系爭提存金無優先受償
    之權，系爭分配表之[表1]項次8之就上訴人系爭債權所優先
    分配之金額，應予剔除，洵屬有據。
六、綜上所述，被上訴人主張上訴人之系爭債權，對於被上訴人
    所提出之系爭提存金，並無優先受償權，系爭分配表之[表1
    ]次序8將上訴人之系爭債權列為第1順位動產質權，而有優
    先受償之權，係有違誤，應予剔除，核屬有據。從而，被上
    訴人依強制執行法第41條規定提起本件分配表異議之訴，並
    請求：臺中地院109年度司執字第36122號強制執行事件，於
    110年12月30日所製作之分配表之[表1]，關於上訴人之分配
    順序，除執行費外，應改列普通債權受分配，核屬正當，應
    予准許。從而原審為上訴人敗訴之判決，並無不合。上訴論
    旨指摘原判決不當，求予廢棄改判，為無理由，應駁回上訴
    。
七、本件事證已臻明確，兩造其餘之攻擊或防禦方法及所用之證
    據，經本院斟酌後，認為均不足以影響本判決之結果，爰不
    逐一論列，附此敘明。
八、據上論結，本件上訴為無理由，依民事訴訟法第449條第1項
    、第78條，判決如主文。
中　　華　　民　　國　　111 　年　　11　　月　　23　　日
　　　　　　　　　民事第三庭    審判長法　官  黃玉清
　　　　　　　　　　　　　　          法　官  葛永輝
　　　　　　　　　　　　　　　        法　官  許旭聖
正本係照原本作成。
如不服本判決，應於收受送達後20日內向本院提出上訴書狀，其
未表明上訴理由者，應於提出上訴後20日內向本院補提理由書狀
（均須按他造當事人之人數附繕本）。因疫情而遲誤不變期間，
得向法院聲請回復原狀。
上訴時應提出委任律師或具有律師資格之人之委任狀；委任有律
師資格者，另應附具律師資格證書及釋明委任人與受任人有民事
訴訟法第466條之1第1項但書或第2項所定關係之釋明文書影本。
如委任律師提起上訴者，應一併繳納上訴裁判費。

                                      書記官  江丞晏 
　　　　　　　　　　　　　　　　　　　
中　　華　　民　　國　　111 　年　　11　　月　　23　　日